【裁判字號】    98,上易,376
【裁判日期】    980624
【裁判案由】    詐欺
【裁判全文】
臺灣高等法院高雄分院刑事判決         98年度上易字第376號
上  訴  人  臺灣澎湖地方法院檢察署檢察官
被      告  乙○○
上列上訴人因被告詐欺案件，經檢察官向臺灣澎湖地方法院聲請
簡易判決處刑（案號：臺灣澎湖地方法院檢察署96年度偵字第36
8 號），經該院認不宜逕以簡易判決處刑，改依通常程序審理後
，於民國98年4 月17日以97年度易字第4 號為被告無罪判決，上
訴人不服，提起上訴，本院判決如下：
     主  文
上訴駁回。
     理  由
一、聲請簡易判決處刑意旨略以：被告乙○○明知其於民國96年
    4 月初時，已有多次支票註記之紀錄，96年4 月份復有票號
    000000000 號（面額為新臺幣〔下同〕10萬元）、00000000
    0 號（面額為6 萬元）之支票流通在外，需存入款項供人提
    示兌現，財務狀況顯然不佳，竟意圖為自己不法之所有，乘
    友人陳靖雯之男友甲○○有融資周轉需求之際，於96年4 月
    9 日晚間6 時許，向甲○○詐稱可代其貸得月息為1 分之資
    金，致甲○○不疑有他陷於錯誤，而開立發票日均為96年4
    月30日，票號各為AG0000000 號（面額8 萬元）、AG000000
    0 號（面額7 萬元），付款人均為玉山銀行澎湖分行之支票
    共2 紙，交付乙○○供為代借款項之擔保。乙○○於詐得該
    2 紙支票後，旋於96年4 月27日下午3 時許，在澎湖縣馬公
    市龍行新城前，持前開票號AG0000000 號之支票作為擔保，
    向友人丙○○借款7 萬5,000 元供己花用（丙○○收受該紙
    支票後，即轉讓予呂美妲以清償伊積欠呂美妲之債務，呂美
    妲復將該紙支票轉讓予其姐呂美足）。嗣因甲○○始終未收
    到乙○○允諾代為借貸之款項，屢次催促乙○○返還前開2
    紙支票，乙○○始將前開票號AG0000000 號之支票返還予甲○○。迄於96年4 月30日呂美足向臺灣銀行永康分行提示前
    開AG0000000 號支票，因存款不足而遭退票，甲○○始知受
    騙並報警究辦，因認被告乙○○犯刑法第第339 條第1 項
    之詐欺取財罪嫌等語。
二、聲請簡易判決處刑意旨認被告乙○○涉犯上開詐欺罪嫌，係
    以：證人即告訴人甲○○於警詢及偵查中之指訴、證人丙○○於警詢及偵查中之證述、證人陳靖雯於偵查中之證述，及
    法務部票據信用資訊連結作業系統查詢結果1 份，為其論罪
    依據。
三、按傳聞法則之重要理論依據，在於傳聞證據未經當事人之反
    對詰問予以核實，乃予排斥，惟若當事人已放棄對原供述人
    之反對詰問權，於法院審判時表明同意該等傳聞證據可作為
    證據，基於證據資料愈豐富，愈有助於真實發現之理念，並
    貫徹刑事訴訟法修法加重當事人進行主義之精神，確認當事
    人對於證據能力有處分權之制度，傳聞證據經當事人同意作
    為證據，法院認為適當者，亦得為證據。本件檢察官及被告
    於本院準備程序時，均已表示對於全案卷證所存證據（含供
    述及非供述證據）均同意有證據能力（見本院卷第26頁），
    本院復斟酌該等證據並非非法取得，亦無證明力明顯過低之
    情形，以之作為證據，應屬適當，是依刑事訴訟法第159 條
    之5 第1 項規定，應認該等證據均得採為證據。
四、按犯罪事實應依證據認定之，無證據不得認定犯罪事實；又
    不能證明被告犯罪者，應諭知無罪之判決，刑事訴訟法第15
    4 條第2 項、第301 條第1 項分別定有明文。次按認定不利
    於被告之事實，須依積極證據，茍積極證據不足為不利被告
    事實之認定，即應為有利於被告之認定，更不必有何有利之
    證據；事實之認定，應憑證據，如未能發現相當證據，或證
    據不足以證明，自不能以推測或擬制之方法，以為裁判之基
    礎；且認定犯罪事實所憑之證據，雖不以直接證據為限，間
    接證據亦包括在內，然而無論直接證據或間接證據，其為訴
    訟上之證明，須於通常一般之人均不致有所懷疑，而得確信
    其為真實之程度者，始得據為有罪之認定，倘其證明尚未達
    到此一程度，而有合理之懷疑存在而無從使事實審法院得有
    罪之確信時，即應為諭知被告無罪之判決；又檢察官對於起
    訴之犯罪事實，仍應負提出證據及說服之實質舉證責任，倘
    其所提出之證據，不足為被告有罪之積極證明，或其指出證
    明之方法，無從說服法院以形成被告有罪之心證，基於無罪
    推定之原則，自應為被告無罪判決之諭知，最高法院30年上
    字第816 號、40年臺上字第86號、76年臺上字第4986號、92
    年臺上字第128 號判例可資參照。
五、訊據被告乙○○對於其受告訴人甲○○之託，持前述2 紙面
    額各8 萬元、7 萬元之支票向證人丙○○調現之事實，固不
    否認，惟堅決否認有何詐欺取財犯行，辯稱：我只是幫甲○○拿票向丙○○借錢，但是丙○○根本沒有交錢給我，如果
    我要詐欺的話，何必還要幫甲○○去要回7 萬元的那張支票
    等語。經查：
  (一)告訴人甲○○因需款週轉，欲借貸10萬元，然因被告亦需用
    款，乃經由證人即甲○○之女友陳靖雯商請甲○○簽發面額
    15萬元之支票1 紙，由被告持向他人借貸（其中5 萬元係欲
    借予被告），惟因故無法借得。嗣被告又透過陳靖雯要求甲○○將前開15萬元之支票改簽發為上述2 紙面額各8 萬元、
    7 萬元之支票後，將該面額15萬元之支票返還陳靖雯。之後
    ，因甲○○認被告所告知之借款利息過高，不欲再行借貸，
    要求被告返還前開2 紙面額各8 萬元、7 萬元之支票，然被
    告嗣僅返還其中面額7 萬元之支票。又被告自證人陳靖雯處
    取得前開2 紙面額各8 萬元、7 萬元之支票後，曾持以向證
    人丙○○調現，並交付丙○○收執等情，業經證人甲○○、
    陳靖雯、丙○○分別於警詢及偵查中供述綦詳（分別見警卷
    第5 至7 頁、第8 至10頁，偵卷第27至28頁、第42頁、第18
    至20頁），並為被告所不爭執（見本院卷第26頁反面），復
    有前開2 紙支票影本在卷可稽（見警卷第12至13頁），是此
    部分之事實，足堪認定。
  (二)證人丙○○於警詢及偵查中固陳稱：被告持前開2 紙面額各
    8 萬元、7 萬元的支票向伊借錢，因為被告向伊借了7 萬5,
    000 元，所以伊留下面額8 萬元的支票，另外面額7 萬元的
    支票，已還給被告了等語（見警卷第8 至10頁、偵卷第18至
    20頁）。惟就證人丙○○究交付若干款項予被告，又係如何
    交付等情，證人丙○○初則陳稱：被告說她朋友要借錢，我
    就說好，幫她問看看，被告把票拿給我，我給被告11萬多元
    ，11萬多元是我做生意收到的帳款，我是分2 次給被告等語
    （見偵卷第18至19頁）；嗣又陳稱：本來我向被告說甲○○
    的票還沒問到錢，她就說她明天要軋票，拜託我先借她7 萬
    5,000 元，先前他已經欠我4 萬多元，我剛才說的11萬元是
    包括之前的借款4 萬多元及此次的7 萬5,000 元等語（見偵
    卷第19頁）。本院衡諸交付款項予人，究係「分次交付」，
    抑係「部分交付、部分則係先前之借款」，二者明顯不同，
    此且為一般智識之成年人所得以區別之情事，乃智識成熟之
    證人丙○○就其所述之11萬多元，究係分2 次交付被告，抑
    係僅交付其中之7 萬5,000 元，另其餘4 萬多元，則係被告
    先前積欠之款項，前後所述竟大有歧異，則其此部分所為證
    述之真實性為何，誠然啟人疑竇。再前揭面額8 萬元之支票
    ，經被告交付證人丙○○後，丙○○旋即交付予證人呂美妲
    ，用作清償欠款之用，嗣復經呂美妲將之交付證人即其姐呂
    美足，並經呂美足於97年5 月2 日予以提示等情，業經證人
    呂美妲、呂美足證陳在卷（見偵卷第58至59頁、第52頁），
    並有臺灣銀行永康分行96年8 月9 日永康營字第0965000446
    1 號函暨所附資料查詢及該支票影本各1 份存卷可參（見偵
    卷第23至24頁、警卷第13頁）。而由此足見證人丙○○於取
    得被告交付之前開2 紙支票後，旋即將其中面額8 萬元之支
    票予以轉讓呂美妲，之情應無疑義。乃證人丙○○於警詢陳
    稱：因為被告向我借了7 萬5,000 元，所以我還留下AG0000
    000 號，面額8 萬元這張支票，過約1 個月左右，被告未還
    錢，我才將支票存入帳戶內要提領等語（見警卷第9頁） ，
    明顯悖諸真實，而證人丙○○何以隱匿實情，並故為不實而
    有利於己之陳述，其用意為何，實值斟酌。是實難憑據證人
    丙○○前揭存有疑竇之證詞，即遽為不利被告之認定。
  (三)被告自證人陳靖雯處取得前開2 紙面額各8 萬元、7 萬元之
    支票後，曾持以向證人丙○○調現，並交付丙○○收執；又
    前開面額8 萬元之支票，業經證人丙○○將之轉讓予證人呂
    美妲等情，均經認明如上。而被告於經甲○○要求返還前開
    2 紙支票後，確曾向丙○○索討該2 紙支票，並表明該支票
    應返還甲○○，亦經證人丙○○證陳在卷（見偵卷第20頁）
    ；參酌證人甲○○於偵查中亦陳述：因為借款利息太高了，
    我叫被告把票拿回來，但她說票在那人身上，我一直催，後
    來他才還我面額7 萬元的支票，是1 個男的等語（見偵卷第
    27至28頁），足認被告於甲○○催促返還前開2 紙支票後，
    確曾向證人丙○○索討，然因丙○○於未告知被告之情形下
    ，已將其中面額8 萬元之支票轉讓予呂美妲，致無法返還，
    始能返還其中面額7 萬元之支票無訛。而衡情，如被告於向
    甲○○拿取前開2 紙支票時，即心存不法所有之意圖，其自
    無向丙○○索討該支票以返還甲○○，且告知丙○○該2 紙
    支票應予返還甲○○之可能與必要，是被告辯稱其並無詐騙
    甲○○之犯意，應屬可採。
  (四)再檢察官雖又提出法務部票據信用資訊連結作業系統查詢結
    果1 份，用以證明被告於96年3 月間，已有多紙支票「註記
    」，票信不良、財務狀況欠佳之情。惟被告斯時縱確有財務
    欠佳之情況，然亦難據此即謂其代友人向他人借款，必有詐
    欺犯意之認定，是尚難憑據此證據方法，即為被告不利之認
    定。
  (五)綜上，被告雖有將前開由甲○○簽發之面額各8 萬元、7 萬
    元支票2 紙交付證人丙○○之行為，然其既無不法所有之意
    圖，而證人丙○○所稱，曾交付7 萬5,000 元予被告乙情，
    又難遽採，則自難遽認被告所為，該當刑法詐欺取財罪之構
    成要件。此外，本院復查無其他積極證據足以證明被告有何
    詐欺取財犯行，其犯罪自屬不能證明，依諸前揭刑事訴訟法
    第301 第1 項之規定，自應為被告無罪之諭知。
六、原審因而為被告無罪之判決，核無不合。檢察官上訴仍執前
    開情詞，指摘原判決不當，為無理由，應予駁回。
據上論結，應依刑事訴訟法第368 條，判決如主文。
本案經檢察官張金塗到庭執行職務。
中    華    民    國    98    年    6     月    24    日
                  刑事第一庭    審判長法  官  翁慶珍
                                      法  官  莊崑山
                                      法  官  徐美麗
以上正本證明與原本無異。
不得上訴。
中    華    民    國    98    年    6     月    24    日
                                      書記官  賴梅琴


司法院資訊處製作；財團法人民間司法改革基金會備份。
